臺灣臺中地方法院民事判決              100年度婚字第249號
原      告  林秋華
被      告  陳瑞民
訴訟代理人  胡達仁律師
複  代理人  張嘉明
上列當事人間請求離婚事件，經本院於中華民國100年8月30日言
詞辯論終結，判決如下：
    主      文
原告之訴駁回。
訴訟費用由原告負擔。
    事實及理由
壹、原告起訴主張：
一、兩造於民國97年7月1日（起訴狀誤載為同年6 月30日）結婚
    ，婚後被告從未外出工作，亦未給付原告生活費，反經常向
    原告索取金錢花用，若原告拒絕，被告即竊取或搶走原告之
    金錢；被告每月領取之殘障津貼均供作喝酒、抽菸、賭博之
    用，原告須仰賴娘家金錢援助度日。另被告於99年4 月25日
    下午3時30分許，在臺中市○○區○○路5段龍目井巷186 號
    住處，無故以「瘋女人」辱罵原告；復於同日晚上10時許，
    因兩造發生口角，原告遂撥打電話予娘家親人稱欲返回娘家
    ，並向被告表示欲報警處理，詎被告竟對原告恫稱：警察有
    什麼好怕的，警察來一樣要在警察面前將原告殺掉等語，並
    以腳踹踢原告，致原告受有頭皮血腫（22公分）之傷害，
    經本院核發99年度家護字第1472號民事通常保護令在案。又
    被告於婚前隱瞞其患有癲癇之病症，且被告時常於半夜出現
    幻聽，曾因而掐住原告脖子，說有人要殺被告、有女鬼要殺
    被告，此舉已危及原告生命，致原告心生恐懼。此外，被告
    與其弟媳有曖昧關係，曾躺在床上及在客廳互相撫摸，以刺
    激原告。而原告於99年4 月25日遭原告施以暴力行為後，即
    返回娘家居住迄今，被告並未要求原告返家同住，且兩造分
    居期間，被告曾表示若要離婚就拿錢來等語。被告上開種種
    作為，已使原告精神受有無法忍受之痛苦，原告實受有不堪
    同居之虐待；且兩造婚姻因被告前開行為，無疑已生重大裂
    痕，客觀上已無回復婚姻之希望，有難以維持婚姻之重大事
    由，而此事由顯可歸責於被告。為此爰併依民法第1052條第
    1項第3款、第2 項等規定，提起本件訴訟等語。並聲明：准
    原告與被告離婚。
二、對被告抗辯之陳述：
  (一)被告並未將其領取之殘障津貼交給原告，且以前原告返回娘
    家居住時，被告雖曾表示要給原告零用錢花用，但實際上並
    未如此，被告只是應其父親要求來帶原告回家而已。原告曾
    與被告及其家人到工地工作，被告父親有時會給原告薪資，
    但有時未給，至於被告部分，其父親則未給予薪資。
  (二)被告常在MSN 即時通上要求要與原告對話，表示若要離婚就
    要給錢，如此作為令原告覺得受到騷擾。
  (三)被告常常自言自語，情緒起伏不穩，甚至後來還鬧自殺，之
    後曾在其叔叔陪同下，前往沙鹿童綜合醫院身心科就診，以
    藥物控制，原告擔心被告之病況，但被告卻絲毫不肯透露。
    嗣被告表示服藥後有頭痛情形，所以不肯再去醫院就診。
貳、被告則以：
一、原告主張被告婚後未曾外出工作，亦未給付原告生活費，經
    常向原告索取金錢花用，若原告拒絕，被告即偷取原告之金
    錢，及被告曾對原告施以家庭暴力行為，因患有癲癇、精神
    疾病，半夜會掐住原告脖子，並與弟媳有曖昧關係云云，均
    非事實，被告否認之。
二、被告自就讀小學時起，於課餘之際，即幫忙父母從事磁磚填
    縫之工作，且被告每月均將所領取之殘障津貼新臺幣（下同
    ）3000元交付原告，加上原告自己每月所領取之3000元殘障
    津貼，原告每月共有6000元可供花用。兩造婚後並未約定被
    告應每月給付原告多少生活費用，且兩造與被告父母同住，
    吃穿均由被告父母負擔，晚餐則由被告兄弟輪流煮食，原告
    並不須負責煮飯。被告未曾向原告索討金錢，況且原告並無
    工作，亦不可能有錢給被告，反是原告會向被告索錢花用。
    被告雖患有癲癇，然此為原告於兩造高中同窗時期早已知悉
    ，且被告並無精神疾病或出現幻聽症狀，之前亦從未聽聞原
    告提及半夜遭被告掐脖子的情況。被告若要抽菸、喝酒，會
    向被告母親另外索取金錢，且原告所稱之賭博僅是被告偶爾
    與家人打麻將，輸贏僅10元、20元而已。原告離家期間，因
    為有聲請保護令，所以被告打電話給原告時，原告就會以若
    騷擾原告，就要告知法院威脅被告，令被告不敢去找原告，
    但被告會以 MSN即時通與原告聯絡，詢問原告要不要回來，
    但原告也只是叫被告不要加以騷擾，未說其他的事情。
三、被告並未於99年4 月25日以腳踢原告頭部，雖被告確有罵原
    告「瘋女人」及曾稱「警察有什麼好怕的，警察來一樣要在
    警察面前將原告殺掉」等語，然係因兩造發生口角時，被告
    一時情緒失控始脫口而出，且當時係因原告已近1 個月未返
    家，且一返家尚未交代行蹤，便開口向被告要錢，復刻意激
    怒原告，此實為一般人均無法忍受，是可歸責於原告之事由
    ，致被告出於過當之反應，而為一時性之不當言語，並非家
    庭暴力行為。被告並無對原告慣性毆打、傷害健康之情形，
    原告亦未能舉證證明被告有導致其頭部受傷之情形，甚至對
    被告致其受傷之方式及時間均無法自圓其說，自不得僅憑原
    告前後矛盾、臨訟杜撰之詞為離婚之藉口。至被告前述因忍
    無可忍而爆粗口之行為，實屬夫妻間之偶發衝突，尚難謂客
    觀上已達不堪同居之程度，原告主張受有不堪同之之虐待乙
    節，顯屬不合。再揆諸原告所舉之事證，在客觀上尚難認為
    兩造已達無法繼續婚姻關係之境地，且縱認兩造婚姻已生破
    綻而無回復之希望，亦無證據足資證明原告對離婚原因為無
    過失或過失責任較輕之一方，則原告主張依民法第1052條第
    2 項規定，訴請離婚，亦難認有理等語，資為抗辯。並聲明
    ：如主文所示。
、得心證之理由：
一、兩造於97年7月1日結婚，現婚姻關係存續中，及原告於99年
    4 月25日離家後迄今均未與被告共同生活等事實，有戶籍謄
    本在卷可稽，復為兩造所不爭執，自堪信為真實。
二、按夫妻之一方受他方不堪同居之虐待者，得向法院請求離婚
    ，民法第1052條第1項第3款定有明文。又按民法第1052條第
    3 款所謂不堪同居之虐待，係指予以身體上或精神上不可忍
    受之痛苦，致不堪繼續同居者而言，如非客觀的已達於此程
    度，不容夫妻之一方，以主觀之見解，任意請求與他方離婚
    ；夫妻之一方受他方不堪同居之虐待，固得請求離婚，惟請
    求離婚之原告對於此項虐待事實，除依法律規定無庸舉證外
    ，應負舉證之責任，最高法院分別著有34年上字第3968號、
    37年上字第6882號判例可資參照。次按婚姻係以夫妻之共同
    生活為目的，配偶應互信互賴、相互協力，以保持共同生活
    之圓滿、安全及幸福，因而夫妻應相互尊重以增進情感和諧
    及誠摯之相處，此為維持婚姻之基礎，若此基礎不復存在，
    致夫妻無法共同生活，無復合之可能者，即應認有難以維持
    婚姻之重大事由存在。但其事由應由夫妻一方負責者，僅他
    方得請求離婚，是其所採者為消極破綻主義精神，而非積極
    破綻主義。關於是否為難以維持婚姻之重大事由，其判斷標
    準為婚姻是否已生破綻而無回復之希望。至民法第1052條第
    2 項所稱「有前項以外之重大事由，難以維持婚姻者」，係
    抽象的、概括的離婚事由，此乃緣於民國74年修正民法親屬
    編時，為因應實際需要，參酌各國立法例，導入破綻主義思
    想所增設。但其事由應由夫妻一方負責者，僅他方得請求離
    婚，是其所採者為消極破綻主義精神，而非積極破綻主義。
    關於「難以維持婚姻之重大事由」，其判斷之標準為婚姻是
    否已生破綻而無回復之希望。而婚姻是否已生破綻無回復之
    希望，則應依客觀之標準，即難以維持婚姻之事實，是否已
    達於倘處於同一境況，任何人均將喪失維持婚姻意欲之程度
    而定。至於同條項但書所規定「難以維持婚姻之重大事由應
    由夫妻之一方負責者，僅他方得請求離婚」，乃因如肯定有
    責配偶之離婚請求，無異承認恣意離婚，破壞婚姻秩序，且
    有背於道義，尤其違反自己清白 (clean hands)之法理，有
    欠公允，同時亦與國民之法感情及倫理觀念不合，因而採消
    極破綻主義。倘該重大事由，夫妻雙方均須負責時，應比較
    衡量雙方之有責程度，僅責任較輕之一方得向責任較重之他
    方請求離婚，如有責程度相同時，雙方均得請求離婚，始屬
    公允，是責任較重之一方應不得向責任較輕之之他方請求離
    婚（最高法院88年度臺上字第1515號、94年度臺上字第115
    、2059號判決、95年度第5次民事庭會議決議意旨參照）。
三、原告主張兩造之婚姻關係，因被告有民法第1052條第1項第3
    款所列之法定事由，且因可歸責於被告之此等事由，已生重
    大裂痕，亦無回復希望等事實，則為被告否認，並以前詞置
    辯，揆諸民事訴訟法第277條前段規定之舉證責任分配法則
    ，自應由原告就該有利於己之事實負舉證之責。經查：
  (一)原告主張被告婚後從未外出工作，亦未給付原告生活費，反
    經常向原告索取金錢花用，若原告拒絕，被告即竊取、搶走
    原告之金錢；另被告與其弟媳有曖昧關係，兩人曾躺在床上
    及在客廳撫摸，以刺激原告等情，均為被告所否認，原告全
    然未提出證據證明，自屬無據。況依原告於100年6月14日言
    詞辯論時，陳稱被告婚後確實有跟隨其父親去工作等情，足
    徵原告主張被告婚後均未工作云云，並非實在。
  (二)原告主張被告於99年4月25日下午3時30分許，在臺中市○○
    區○○路5段龍目井巷186號住處，無故以「瘋女人」辱罵原
    告；復於同日晚上10時許，原告因與被告發生口角，遂撥打
    電話予娘家親人稱欲返回娘家，並向被告表示欲報警處理，
    詎被告竟向原告恫稱：警察有什麼好怕的，警察來一樣要在
    警察面前將原告殺掉等語，並以腳踹踢原告，致原告受有頭
    皮血腫（22公分）之傷害等情，業據原告提出99年4 月25
    日之驗傷診斷書、臺中縣警察局烏日分局處理家庭暴力與兒
    少保護案件調查紀錄（通報）表、危險評估量表、本院99年
    度家護字第1472號民事保護令（均影本）各1 件為證，並經
    本院職權調取99年度家護字第1472號民事聲請事件卷宗查閱
    無訛。被告雖否認於99年4 月25日有用腳踢原告頭部，惟對
    於當天因兩造發生口角，被告有以「瘋女人」辱罵原告、以
    「警察有什麼好怕的，警察來一樣要在警察面前將原告殺掉
    」恫嚇原告等情並不爭執，而以係因原告無故離家出走且未
    交代行蹤，又刻意激怒原告，被告忍無可忍方為一時性之不
    當言語，實屬夫妻間之偶發衝突，並非家庭暴力行為等語置
    辯。查兩造於99年4 月25日當日確有發生口角爭執等情，亦
    為原告所是認，則被告抗辯其當天之行為係一時之情緒反應
    等情，亦非全然無據。而夫妻本係來自不同家庭背景、文化
    之人，生活難免發生齟齬，若為偶發之嫌隙即認被告有經常
    遭受家庭暴力之情，實有速斷之虞。觀諸原告所提出之上開
    事證，雖能證明被告於99年4月25日下午3時30分許、晚上10
    時許，分別有對原告施以言語暴力行為，惟對於被告除於99
    年4月25日所為2次言語暴力行為之外，尚有其他家庭暴力乙
    節，則未能舉證以實其說，自難認被告所為已逾越夫妻通常
    所能忍受之程度，而有侵害原告人格尊嚴與人身安全之不堪
    同居，到達嚴重程度之虐待，或兩造婚姻已生破綻而無回復
    之希望。
  (三)又原告主張被告於婚前隱瞞其患有癲癇之病症，且被告時常
    於半夜出現幻聽，曾因而掐住原告脖子，說有人要殺被告、
    有女鬼要殺被告，此舉已危及原告生命，致原告心生恐懼等
    情，為被告所否認，並以前詞為辯。經查，被告曾於97年 9
    月5 日前往童綜合醫療社團法人童綜合醫院身心科就診（初
    疹），依生理心理功能檢查結果，除關係意念／妄想、情緒
    狀態及表情平板、有自語情形、注意力持續度差、近事記憶
    障礙、持續計算能力100－7數列不正確、抽象能力及判斷力
    異常外，其餘思想聯結、言語、定向力均正常，且經評估傷
    殺危險性低等情，有該醫院100年7月27日（100）童醫字第09
    24號函暨所附被告病歷資料1 份附卷可稽。是被告雖患有癲
    癇症狀，然依上開醫師診斷結果，尚難認被告具有高度攻擊
    性，而有傷及原告之危險；況癲癇病症非不可透過藥物有效
    予以控制，尚無從因被告患有癲癇，即認兩造婚姻已生重大
    破綻。至於原告主張被告於婚前隱瞞患有癲癇之事、會出現
    幻聽致半夜掐住原告脖子等情，既均為被告所否認，原告又
    未能舉證證明之，則原告此部分之主張，亦難信為真實。
四、綜上各節，被告於本件審理期間，明確表示希望繼續維持婚
    姻關係；且徵諸夫妻間相處，首重彼此包容，互相關愛、扶
    持，並以共同經營婚姻生活為要件，縱雙方偶有磨擦爭執，
    亦應尋求溝通解決之道，絕非一昧逃避或消極離家即可克服
    問題。揆之上情，原告固曾對被告實施家庭暴力行為，惟及
    至本院100年8月30日言詞辯論終結時止，兩造分居已逾1 年
    ，於被告未曾再對原告實施任何不法侵害之情況下，原告仍
    堅決不返回與被告同住，甚至於被告利用MSN 即時通欲與原
    告對話時，冷漠以待，亦非無待改進之處。兩造婚姻生活或
    有未能相互協調之處，抑或尚有歧見及衝突，惟非不得透過
    親友、甚或婚姻諮詢之機制加以化解，而未嚴重至危及婚姻
    關係之回復，兩造回復正常之夫妻關係，並非不能期待，尚
    難以原告主觀上無維持婚姻之意願，即率認兩造之情感已發
    生破裂，而無可回復，有難以維持婚姻之重大事由存在。基
    上，原告既無法舉證證明兩造婚姻確有民法第1052條第1 項
    第3款所定之判決離婚事由，或有民法第1052條第2項所定兩
    造婚姻客觀上有其他足以構成難以維持婚姻之重大事由存在
    （即已生破綻而無回復之希望）之事實，或原告就造成該重
    大事由之有責程度並未大於被告，則揆諸首開說明，原告所
    提本件離婚之訴，自為無理由，應予駁回。
五、本件事實已臻明確，兩造其餘之攻擊及防禦方法並不影響本
    件之判斷，自無庸一一調查審究，附此敘明。
肆、訴訟費用負擔之依據：民事訴訟法第78條。
中    華    民    國   100    年    9     月    22    日
                  家事法庭      法  官  郭妙俐
上開正本係照原本作成。
如對本判決上訴，須於判決送達後20日之不變期間內，向本院提
出上訴狀（須附繕本）。
如委任律師提起上訴者，應一併繳納上訴審裁判費。
中    華    民    國   100    年    9     月    22    日
                                書記官